【裁判字號】    88,交上訴,90
【裁判日期】    890125
【裁判案由】    過失致死
【裁判全文】
臺灣高等法院刑事判決                            八十八年度交上訴字第九號
    上  訴  人  臺灣宜蘭地方法院檢察署檢察官
    被      告  乙○○
    選任辯護人  廖學興
                陳昭全
                李振宇
    被      告  甲○○
    選任辯護人   吳振東
右上訴人，因被告過失致死案件，不服臺灣宜蘭地方法院八十八年度交訴字第四二號
，中華民國八十八年七月一日第一審判決（聲請案號：臺灣宜蘭地方法院檢察署八十
七年度偵字第四三八一號）提起上訴，本院判決如左：
    主  文
上訴駁回。
    理  由
一、公訴意旨略以：仁德工程有限公司（以下簡稱仁德公司）於民國八十五年六月十
    二日向臺灣省政府漁業局承包「宜蘭縣頭城鎮烏石漁港第六期後續興建工程」，
    被告乙○○為仁德公司上開工程現場負責人，被告甲○○為臺灣省漁業局技士，
    自八十七年九月二十四日起負責前述工程之工務督導，均為從事業務之人。被告
    乙○○、甲○○依其職務均應注意系爭工程周圍，夜間應增置紅燈示警，必要時
    應設置藩籬及警衛人員，與工程無關之人員、舟車不至混入工程區，然均疏未注
    意督導或執行上開安全工作，使安全設備符合工地安全之規定。八十七年十月四
    日晚間八時二十分許，陳宗德駕駛丙○○所有車號ＢＡ－一六二二之自用小客車
    ，於後座搭載被害人陳昶名，由省道台二線駛入系爭工程十二公尺寬環港道路至
    曳船道堤防處時，因天候不佳，路況不熟悉及該處未設置紅燈警示或設立警衛及
    警衛人員，使被害人陳宗德前開小客車掉入海中，致陳宗德及陳昶名均因不及逃
    生而溺水窒息死亡，因認被告涉犯業務過失致死罪嫌。
二、本件檢察官原係聲請以簡易判決處刑，原審認應適用通常程序審判，而改依通常
    程序審理，合先敘明。
三、公訴人認被告犯有業務過失致死罪嫌，係以被告為執行或監督系爭工程之人，依
    系爭工程合約第二十七條第二款之約定及施工說明書第三點總則，其中第十三項
    有關工地安全之規定可知，承包單位應確實遵照辦理，否則若生事故應由承包單
    位負全部責任；而被害人陳宗德之小客車落海處所放置之巨積混擬土所繪製之箭
    頭不具有反光功能，且本案發生時天候及視線極為不良，業據目擊證人王友情證
    述明確，本應於本案於案發處應設紅燈、藩籬及警衛人員竟疏未設置。而被害人
    陳宗德、陳昶名確因本件事故死亡，業據檢察官會同法醫相驗屬實，製有相驗屍
    體證明書、驗斷書及勘驗筆錄為據。
四、訊據被告等矢口否認有過失致死之犯行，被告乙○○辯稱係按設計圖作的，有警
    告標誌、路障，是天候不佳，被害人不熟路況，視線不清才會肇事。無藩籬，原
    為漁港之功能。工地四週我們有設置警告標誌，我已盡注意義務，被害人本身之
    疏失。我施工時其周圍有放置警告標誌，且完工後才將所有的標誌拆走，而進入
    工地內有設置兩塊石塊以維安全，且工程已驗收完成亦無規定要設置護欄，設置
    石塊可看得到。被告甲○○辯稱我負責工程督導，有關安全措施也做，被害人不
    注意才會肇事。曳船道堤防是供漁船修護用，因內另有四件工程在做，若封道漁
    民會抗爭，漁港尚在興建中未開放。確實案發時有做指示標誌，我已盡注意義務
    ，並無過失。未設置謢欄是基於經費的問題，且設置石塊標誌有塗反光漆，亦有
    立告示牌，已盡了相當注意。那天係豪雨所致，那工地有五個廠商在做。系爭工
    程業已於八十七年六月二十七日報請漁業局辦理驗收，並於八十七年七月十日經
    漁業局初驗合格，八十七年九月十一日辦理正式驗收，惟因颱風淤積致航道浚挖
    部分深度不足，進行改善，嗣後經改善完成，再於同年十月六日進行現場復驗，
    並經漁業局准予驗收。被告於復驗完成之前僅航道浚挖部分深度不足，與本件事
    故並無因果關係，且本件既經驗收完成，工程與設計圖相符，並符合設計功能，
    被告應無過失。再者，本件意外發生所在為曳船道旁之堤防，其功能在引船舶靠
    岸，為維持其功能，所有堤防均未設置護欄等阻隔設施，此於本件工程驗收合格
    後及全國各使用中之漁港均是如此。況本件被告為防止施工中意外發生，業已拖
    吊二塊巨型混凝土塊於車道盡頭，並於其上塗上反光標誌，足使人車不致不知已
    到車道盡頭而落海發生意外。另外，本件工地除由被告施工外，另有四個工程施
    工單位施工中，無法完全阻絕人車進出，被告業已於車道入口樹立警告標誌及路
    障，禁止非施工單位人車進出。至於本件意外事故之發生係因當天颱風來臨，風
    雨太大，被害人闖入不應進入之施工區域釣魚，經歷長時間釣魚之後，精神體力
    不濟時，外出吃飯返回，不慎落海所致，被告無任何過失罪責可言等語。
五、按犯罪事實應依證據認定之，無證據不得推定其犯罪事實。又不能證明被告犯罪
    者，應諭知無罪之判決，刑事訴訟法第一百五十四條、第三百零一條第一項定有
    明文。又被告應負業務過失致死罪責，以有應注意、能注意卻疏未注意之情事為
    限。查本件經原審於八十八年三月十七日夜間八時許勘驗現場結果，自濱海公路
    右轉進入案發現場，距濱海公路約六百公尺有漁貨直銷中心大樓，目前已營業，
    燈火通明，經過大樓再進入案發現場沿途一百多公尺均無燈光，於此處不容易看
    到方塊混凝土及其上之反光標誌，進入車道寬約十四公尺，左手邊有新完成之水
    溝，顯現是新近拓寬作為道路水溝之用。拓寬前之情況不明。落海處係方形混凝
    土塊右側，目前已放置林克消波塊，落海處之護岸（曳船道之修護碼頭岸）仍留
    有汽車摩擦之痕跡，肇事車輛仍停置岸邊，車輛底盤亦有擦撞岸邊之痕跡，撞擊
    痕跡左側距車頭較近，右側距車頭較遠，差約三十至四十公分，顯現落海時係車
    頭略朝右前力（即靠方形混凝土塊）。方形混凝土塊貼有反光及箭頭之標誌及另
    行塗上無反光作用之油漆。經車燈照射，在十餘公尺前即可明顯看出車行方向之
    指示。參酌證人即目睹被害人落海之林友情於檢察官偵查時證稱：當時雨下很大
    ，視線不好，雨刷用最大還看不清楚‧‧‧‧；被害人應係路況不熟，下雨視線
    不良，至於位於車輛跌落處堤防盡頭二塊大混凝土石上之四個行車方向箭頭，在
    夜間若經車大燈投射，應可看得見等語（見八十七年度相字第三四四號卷第十一
    頁反面、第十二頁反面）。再由八十七年度相字第三四四號卷第八頁上方所附警
    員於事故發生時所攝照片，可以很清楚的看出方形混凝土塊上之反光箭頭。檢察
    官循告訴人丙○○、丁○○○之請求，上訴時稱該箭頭標誌，乃是於本案發生後
    才補行施作，而於事發當晚，前揭混凝土塊只有無反光作用之油漆箭頭標示，有
    卷附照片可參，且即使有前開箭頭標示於巨積混凝土上，既無交通法規明定其意
    義，對汽車駕駛者而言，究竟代表何種意義或指示，難期駕者必能理解該處已是
    道路盡頭，若未遵照箭頭指示方向行駛，將會發生何種後果云云。與目擊證人林
    友情所見，已有未符，況該箭頭標誌係標示於巨積混凝土上，顯係警告車輛已是
    路之盡頭，要往箭頭方向行駛。至於該項工程工地周圍，夜間應增置紅燈示警，
    必要時應設立籓籬及警衛人員，使工作無關人員及舟車，不致混入工區，工程合
    約內施工說明書第三點總則，其中第十三項有關工地安全，雖有此約定。惟依上
    開現場情形、證人林友情之證言及照片內容判斷，被害人駕車行經上開車道時，
    顯已發現前方有混凝土塊阻擋，不知何故左轉彎前行，卻又再右轉前行以致落海
    溺水死亡。況且該項工程業已於八十七年六月二十七日報請漁業局辦理驗收，並
    於八十七年七月十日經漁業局初驗合格，八十七年九月十一日辦理正式驗收，惟
    因颱風淤積致航道浚挖部分深度不足，應進行改善，嗣後經改善完成，再於同年
    十月六日進行現場複驗，並經漁業局准予驗收。該項工程既經驗收完成，工程與
    設計圖相符，並符合設計功能，而本件意外發生所在為曳船道旁之堤防，其功能
    在引船舶靠岸，為維持其功能，所有堤防均未設置護欄等阻隔設施，以利船舶靠
    岸。又本件工地除由仁德公司施工外，因另有四個工程施工單位施工中，無法完
    全阻絕人車進出，被告等業已於車道入口樹立警告標誌及路障，禁止非施工單位
    人車進出（嗣後因當地居民反對將同時設置之混凝土塊移置路旁），並在車道盡
    頭設置混凝土塊，設有反光標誌，有如前述，被告等已盡其應注意之義務。況被
    害人陳宗德、陳昶名在事發當天（八十七年十月四日）下午五時左右，即已到距
    落海處約一百公尺處之燈塔附近釣魚，約十九時許，陳昶名想吃飯，要求陳宗德
    帶他去吃飯，過了二個小時還沒回來，直到陳宗德屍體撈起，才知已遭不幸等情
    ，據證人即陳昶名之父丙○○於檢察官偵查中證述明確（見八十七年度相字第三
    四四號卷第十三頁）。綜上所述，本件事故之發生係被害人擅自闖入不應進入之
    施工區域釣魚，在經歷長時間釣魚之後，精神體力不濟時，外出吃飯後返回事故
    發生現場，因路況不熟，以致不慎落海所致，尚難認被告等有何過失，不能證明
    有被訴之業務過失致死犯行。
五、原審以不能證明被告等犯罪，諭知被告等無罪之判決，經核並無不合。檢察官循
    告訴人丙○○、丁○○○之請求，提起上訴，仍指被告等有過失，為無理由，應
    予駁回其上訴。
據上論斷，應依刑事訴訟法第三百六十八條，判決如主文。
本案經檢察官郭文東到庭執行職務。
中    華    民    國    八十九    年       一         月      二十五    日
       臺灣高等法院刑事第三庭
                                審判長法  官  張  連  財
                                      法  官  張  傳  栗
                                      法  官  李  英  勇
右正本證明與原本無異。
檢察官如不服本判決應於收受送達後十日內向本院提出上訴書狀，其未敘述上訴之理
由者並得於提起上訴後十日內向本院補提理由書（均須按他造當事人之人數附繕本）
。
                                      書記官  謝  順  益
中    華    民    國    八十九    年       一         月      二十八    日


司法院資訊處製作；財團法人民間司法改革基金會備份。
